【裁判字號】    98,訴,664
【裁判日期】    981013
【裁判案由】    損害賠償
【裁判全文】
臺灣桃園地方法院民事判決               98年度訴字第664號
原      告  丙○○
訴訟代理人  楊肅欣律師
複代理人    乙○○
被      告  甲○
上列當事人間因重傷害案件，原告提起刑事附帶民事訴訟，請求
損害賠償，經本院刑事庭以97年度附民字第84號裁定移送前來，
本院於民國98年9 月29日言詞辯論終結，判決如下：
    主  文
被告應給付原告新臺幣伍拾貳萬伍仟貳佰柒拾貳元及自民國九十
七年六月二十四日起至清償日止，按週年利率百分之五計算之利
息。
原告其餘之訴駁回。
訴訟費用由被告負擔二分之一，餘由原告負擔。
本判決於原告以新臺幣壹拾捌萬元為被告供擔保後，得假執行。
但被告如以新臺幣伍拾貳萬伍仟貳佰柒拾貳元為原告預供擔保，
得免為假執行。
原告其餘假執行之聲請駁回。
    事  實
甲、原告起訴主張: 被告於民國96年12月1 日19時20分許，在桃
    園縣桃園市○○○街97號地下1 樓金蘋果村社區管理室內，
    與原告、訴外人張美金因該社區管理委員會工作之事宜發生
    爭執，竟基於傷害人身體之犯意，徒手猛推原告身體右側，
    致原告因重心不穩往後跌向管理室牆壁，頭部碰撞該管理室
    窗緣水泥突出處，因而受有頭部損傷（顱底骨折）、蜘蛛網
    膜下腔出血等傷害，併發嗅覺全失之重大損害。被告上開行
    為，業經鈞院以97年度訴字第625 號刑事判決、臺灣高等法
    院以98年度上訴字第1920號刑事判決判處罪刑在案。則原告
    自得依民法第184 條第1 項前段、第193 條第1 項及第195
    條第1 項之規定，請求被告賠償下列損害：（一）醫療費用
    ：原告自96年12月1 日起至96年12月5 日，合計支出醫療費
    用新臺幣（下同）3,612 元。（二）工作損失：原告受傷後
    ，入院治療6 日出院，經醫師囑咐繼續療養2 星期，故原告
    自96年12月1 日起至96年12月20日止皆無法外出工作。而原
    告原任職綠寶石社區總幹事，年薪390,000 元，平均每月月
    薪為32,500元、日薪為1,083 元，則20日無法工作之損失合
    計即為21,660元。（三）精神慰撫金：原告係38年3 月20日
    出生，畢業於省立台北工專電機工程科，曾任職德國西門子
    （SIEMENS ）醫療器材工程師訓練講師、荷蘭PHILIPS 醫療
    器材台灣總代理之有信行股份有限公司工程部經理，年薪百
    萬餘元；退休後取得公寓大廈管理服務人員認可證，擔任社
    區總幹事乙職。現因被告上開暴力行為，深受頭痛、眩暈之
    苦，記憶力、判斷力、注意力及平衡感亦變差，併喪失嗅覺
    而食不知味，致日常生活出現精神狀態日夜顛倒、情緒失控
    之狀況，時興自殺念頭，精神上所受痛苦甚大，爰請求精神
    慰撫金1,188,340 元。綜上所述，爰依法提起本件訴訟等語
    。並為訴之聲明：被告應給付原告1,213,612 元及自起訴狀
    繕本送達翌日起至清償日止，按年息5%計算之利息；原告並
    願供擔保，請准宣告假執行。
乙、被告則以：被告就上開刑事判決已向最高法院提起上訴，故
    判決仍未確定。又依訴外人張建昌、王美英於上開刑事案件
    偵查中所證述，訴外人張美金於本件衝突發生時曾敲門並向
    渠等陳述「有人要死了」或「她先生快要被人打死了，快來
    救他」等語；再參以訴外人張美金亦證述其連跑5 戶，並跑
    到隔壁棟向其他住戶求援等語，則依一般經驗法則，倘非因
    訴外人張美金離開管理室前兩造已發生嚴重肢體衝突，訴外
    人張美金無須如此奔走求援。而被告確因訴外人張美金及原
    告硬闖金蘋果村社區管理室，聯手壓制被告行動自由，並出
    手扼住被告咽喉導致無法呼吸，乃奮力先行推開訴外人張美
    金，復於其離開管理室後再奮力推開原告，原告因而重心不
    穩向後跌倒撞傷頭部。是以被告推倒原告之行為，係為防衛
    自己之自由權與生命權，屬正當防衛行為，並非民法第184
    條第1 項前段所規定之不法行為。至原告果有喪失嗅覺之傷
    害，亦與發生於96年12月1 日之本件衝突無相當因果關係，
    此觀原告所提出之敏盛醫院診斷證明書可知，因原告於住院
    期間與回診時均未有喪失嗅覺之情形，卻遲至一個月後即97
    年1 月4 日時始突向醫生陳述其嗅覺喪失，該期間內原告是
    否曾發生其他意外或不適導致嗅覺喪失，不得而知。且於刑
    案審理過程中，並未依被告之聲請囑託台大醫院鑑定原告喪
    失嗅覺之原因，忽視喪失嗅覺原因可能為病毒、細菌感染、
    其他疾病、藥物引起，縱為頭部外傷所致，仍須檢視原告頭
    部受傷部位是否為掌管嗅覺之部位始能確定。再者，原告並
    未就其受有工作損失而為舉證，其主張之精神慰撫金金額亦
    太高，惟被告不爭執原告請求醫療費用之數額等語，資為抗
    辯。並為答辯聲明：原告之訴駁回。
丙、得心證之理由：
一、兩造不爭執之事項：
（一）被告原係設於桃園縣桃園市○○○街97號金蘋果村社區之
      管理負責人，而兩造均為該社區內之住戶。
（二）臺灣桃園地方法院檢察署檢察官前以被告於民國96年12月
      1 日19時20分許，在桃園縣桃園市○○○街97號地下1 樓
      之社區管理室內，與原告、訴外人張美金因社區管理委員
      會工作事宜發生爭執，被告主觀上雖無重傷害之故意，然
      其為思慮成熟之人，可預見將人猛力推向牆壁撞擊之情況
      下，在客觀上可能引起重傷害之結果，且應有預見此結果
      發生之可能性，仍徒手猛推原告身體右側，致原告因重心
      不穩往後跌向管理室牆壁，頭部碰撞該管理室窗緣水泥突
      出處，因而受有頭部損傷（顱底骨折）、蜘蛛網膜下腔出
      血、顱底骨折併嗅覺喪失等傷害等情，而以97年度偵字第
      1934號對被告提起公訴，經本院刑事庭於98年3 月30日以
      97年度訴字第652 號判決判處被告有期徒刑3 年2 月在案
      之事實。並有臺灣桃園地方法院檢察署檢察官97年度偵字
      第1934號起訴書、本院97年度訴字第652 號刑事判決各乙
      份附卷可稽（見本院卷第5 頁至第8 頁、第22頁至第24頁
      ）。
（三）本院刑事庭於審理上開案件時，曾囑請行政院國軍退除役
      官兵輔導委員會臺北榮民總醫院耳鼻喉部主任醫師許志宏
      就原告身體進行鑑定結果，認為原告嗅覺已全失；另原告
      自92年1 月1 日起至97年3 月31日間之醫療就診記錄，僅
      有港東診所、敏盛綜合醫院、哥德牙醫診所及行政院國軍
      退除役官兵輔導委員會桃園榮民總醫院等4 家診所、醫院
      ，而原告於各該醫療院所就診之原因，為糖尿病、高血脂
      、高血壓、心臟病等，均無與嗅覺相關之疾病。
（四）原告因第二項所示傷害支出之醫療費用為3,612 元，另原
      告於本件事故發生前日薪為1,083元。
二、兩造於98年6 月8 日本院言詞辯論時（見本院卷第41頁），
    協議簡化爭點為：
（一）被告是否有為不爭執事項二所示之傷害行為？
（二）原告關於慰撫金之請求是否過高？
（三）原告是否因不爭執事項二所示之傷害而不能工作？其不能
      工作之相當期間為何？
三、本院之判斷：
（一）經查，訴外人張美金於本院刑事庭審理上開案件時已到庭
      結證稱略以：當時伊跟原告與被告吵架，原告就說到管理
      室講，但被告拉著管理室的門不讓其等進去，原告就把門
      拉開，拉開後伊等一起進去，被告就一直咆哮，伊很害怕
      ，所以趕快去叫人下來，想說越多人溝通越好，就跑到3
      樓去找訴外人張建昌，伊跟訴外人張建昌說被告很兇，好
      像要打死人了，訴外人張建昌就跟伊一起下去，伊等回到
      管理室後，就發現原告倒地不醒，後腦勺腫的很大，用手
      一摸，還有水泥砂石的碎屑等語；另訴外人張建昌亦於上
      開刑事案件檢察官調查時結證略以：96年12月1 日下午19
      時20分時，伊跟伊太太在睡覺，就聽到訴外人張美金在敲
      門說有人要死了，希望伊跟她一起下去管理室等語；訴外
      人王美英於偵訊時結證稱：當時伊跟伊先生即訴外人張建
      昌在睡覺，聽到訴外人張美金來敲門說他先生即原告快被
      人打死了，快去救他，伊等就下去管理室看到原告倒在管
      理室進去後右手邊的牆壁旁等語。是上開訴外人於前揭刑
      事案件中之供述均大致相符，堪認原告與被告確實於上開
      管理室內已起爭執，況被告於本件亦自承其確有推開訴外
      人張美金，於訴外人張美金離開管理室後再用力推開原告
      ，原告因而重心不穩向後跌倒撞傷頭部之行為。再參之原
      告於上開管理室內，因受有頭部損傷（顱底骨折）、蜘蛛
      網膜下腔出血等傷害，並呈現昏迷狀態，經送往敏盛綜合
      醫院（下稱敏盛醫院）急診治療，當日轉入加護病房，而
      於96年12月3 日轉至一般病房治療，嗣於96年12月6 日出
      院等情，除有敏盛綜合醫院診斷證明書影本1 紙在卷可憑
      （見97年度審附民字第45號卷第4 頁）外，並經本院依職
      權查詢無誤，有敏盛醫院98年6 月29日敏醫字第09800020
      08號函附主治醫師回覆意見表附卷足參（見本院卷第45頁
      、第46頁），在在堪認原告係受被告上開猛力推撞行為致
      受有前述傷害無誤。
（二）再按相當因果關係，係指依經驗法則，綜合行為當時所存
      在之一切事實，為客觀之事後審查，認為在一般情形下，
      有此環境、有此行為之同一條件，均可發生同一之結果者
      ，則該條件即為發生結果之相當條件，行為與結果即有相
      當之因果關係。反之，若在一般情形下，有此同一條件存
      在，而依客觀之審查，認為不必皆發生此結果者，則該條
      件與結果不相當，不過為偶然之事實而已，其行為與結果
      間即無相當因果關係，最高法院76年台上字第192 號判例
      可資參照。本件原告受有上開傷害後，其嗅覺已全然喪失
      之部分，業經本院刑事庭於上開刑事案件審理時函詢中央
      健康保險局原告之就醫記錄，經該局於97年9 月19日以健
      保醫字第0970 037044 號函覆原告自92年1 月1 日至97年
      3 月31日間之就診記錄僅有港東診所、敏盛綜合醫院、哥
      德牙醫診所及行政院國軍退除役官兵輔導委員會桃園榮民
      總醫院等4 家診所或醫院，經本院刑事庭再函詢港東診所
      、敏盛綜合醫院及行政院國軍退除役官兵輔導委員會桃園
      榮民總醫院原告之門診就醫病歷資料、門診記錄表及病例
      摘要記錄表，原告僅有糖尿病、高血脂、高血壓、心臟病
      等病歷，未見有何與嗅覺相關之疾病，是依經驗法則，綜
      合行為當時所存在之一切事實，為客觀之事後審查，可認
      為在原告並無嗅覺相關病史之條件下，被告對原告之上開
      傷害行為與原告所生之嗅覺喪失結果間，應具有相當之因
      果關係，已堪認定明確。
（三）又查，公寓大廈之管理室之所有權屬公寓大廈區分所有權
      人所共有，所有公寓大廈之住戶就管理室應有自由進出之
      使用權限，被告當時雖係金蘋果村社區管理負責人，其對
      於該管理室並無排他之所有權或使用權，縱該社區住戶即
      原告欲強行進入該管理室，是否為不法之侵害，尚非無疑
      。再者，依本件事發前訴外人張美金已離開管理室，被告
      於此時猛力推倒原告，致原告撞及牆壁，頭部碰撞窗緣水
      泥突出處後倒地不起等情觀之，可知被告所為並非拉拖或
      推擠原告離開管理室等排除不法侵害之措舉，而係將原告
      推倒而往牆壁撞擊之傷害行為，自難認為被告係出於防衛
      自己或他人權利之行為，而有主張正當防衛之餘地。
（四）續查，本件原告於96年12月1 日受傷後即經送往敏盛醫院
      急診治療，當日入加護病房，於96年12月3 日轉至一般病
      房治療，嗣於96年12月6 日出院，且出院後宜繼續療養2
      星期等情，業於前述敏盛醫院診斷證明書上記載甚明（見
      97年度審附民字第45號卷第4 頁），衡之原告所受者既為
      頭部損傷、蜘蛛網膜下腔出血、顱底骨折併嗅覺喪失等堪
      稱重大之傷害，自入院治療起至出院後再休養2 星期合計
      20日無法工作，於一般經驗法則並無不符之處。加以原告
      確領有公寓大廈管理服務人員認可證，且自96年9 月起迄
      98年5 月16日止亦均任職於綠寶石社區，有原告上開認可
      證、服務證明各1 紙在卷可參（見本院卷第34頁、第35頁
      ），堪足認定原告確實受有不能工作之損失21,660元（計
      算式：不能工作期間20日×日薪1,083 元＝21,660元）。
（五）末查，原告為38年3 月20日生，現年60歲，學歷為臺北工
      專畢業，經歷為曾任職德國西門子（SIEMENS ）醫療器材
      工程師訓練講師、荷蘭PHILIPS 醫療器材台灣總代理之有
      信行股份有限公司工程部經理，現於退休後取得公寓大廈
      管理服務人員認可證，擔任社區總幹事之工作，96年度有
      所得38,947元，名下財產則有坐落台北縣中和市之房地各
      1 筆、汽車1 輛、125,000 之投資，合計財產總額約2 百
      萬元。被告則係30年7 月8 日生，初中畢業，經歷為計程
      車司機、保全公司任職、社區總乾事，有取得公寓大廈管
      理服務人員認可證，目前無業，96年度有所得3,376 元，
      名下財產則有坐落桃園縣桃園市之房地各1 筆之權利範圍
      1/2 、15,570元之投資，合計財產總額715,756 元，此除
      有兩造稅務電子閘門財產所得調件明細表、公寓大廈管理
      服務人員認可證、服務證明、原告畢業證書、友信行股份
      有限公司服務證明書、各類所得扣繳暨免扣繳憑單、被告
      服務社區之函文各1 份在卷可憑外（均為影本，見本院卷
      第11頁至第14頁、第34頁至第38頁、第95頁、第96頁），
      並為兩造於本院98年9 月29日所各自陳述而互不爭執在卷
      （見本院卷第76頁）。本院再審酌現今社會經濟狀況、原
      告所受傷害內容足致產生身體上、精神上之痛苦情形、喪
      失嗅覺所可能導致生活品質之戕害程度等一切情事，認為
      原告請求被告賠償慰撫金1,188,340 元尚屬過高，應予核
      減至50萬元，始較適當。
四、按因故意或過失，不法侵害他人之權利者，負損害賠償責任
    ；不法侵害他人之身體或健康者，對於被害人因此喪失或減
    少勞動能力或增加生活上之需要時，應負損害賠償責任；不
    法侵害他人之身體、健康、名譽、自由、信用、隱私、貞操
    ，或不法侵害其他人格法益而情節重大者，被害人雖非財產
    上之損害，亦得請求賠償相當之金額，民法第184 條第1 項
    前段、民法第193 條第1 項、第195 條第1 項前段各有明文
    。本件被告有上開傷害原告之行為，且其行為不法，並致原
    告受有上揭損害，已如前述，而被告之行為與原告受損結果
    ，其間有相當因果關係，衡諸經驗法則，亦無疑義，則原告
    據以請求被告賠償，揆諸上揭法律規定，自屬有據。而原告
    請求之金額中，為被告所不爭執者為醫療費用3,612 元；另
    原告因上開傷害不能工作之損失及得請求之慰撫金金額則分
    別經本院認定各以21,660元、50萬元為可採，已俱如前述，
    則原告本件得請求被告給付之金額合計即為525,272 元。
五、末按給付無確定期限者，債務人於債權人得請求給付時，經
    其催告而未為給付，自受催告時起，負遲延責任。其經債權
    人起訴而送達訴狀，或依督促程序送達支付命令，或為其他
    相類之行為者，與催告有同一之效力；遲延之債務，以支付
    金錢為標的者，債權人得請求依法定利率計算之遲延利息；
    應付利息之債務，其利率未經約定，亦無法律可據者，週年
    利率為5%，民法第229 條第2 項、第233 條第1項 前段、第
    203 條分別定有明文。本件係屬侵權行為損害賠償之債，自
    屬無確定期限者；又係以支付金錢為標的，則依上揭法律規
    定，原告就被告應給付之金額部分，一併請求自起訴狀繕本
    送達翌日即97年6 月24日（見本院97年度審附民字第45號卷
    第9頁送達證書所載）起至清償日止，按法定利率即年息5%
    計算之利息，亦屬於法有據。
六、從而，原告依民法侵權行為規定之法律關係，請求被告給付
    原告525,272 元及自97年6 月24日起至清償日止，按年息5%
    計算之利息，為有理由，應予准許；其逾此範圍之請求，則
    為無理由，應予駁回。
七、兩造其餘攻擊或防禦方法及未經援用或請求調查之證據，經
    本院斟酌後，認為均不足以影響本判決之結果，自無再逐一
    詳予論駁或調查之必要，併此敘明。
八、本件原告陳明願供擔保以代釋明，聲請宣告假執行，就其勝
    訴部分，經核無不合，爰酌定相當擔保金額准許之；另本院
    併依職權酌定相當擔保金額，宣告被告供擔保後，得免為假
    執行。至原告敗訴部分，其假執行之聲請，已失所附麗，應
    予駁回。
據上論結，本件原告之訴為一部有理由，一部無理由，依民事訴
訟法第79條、第390 條第2 項、第392 條第2 項，判決如主文。
中    華    民    國    98    年    10    月    13    日
              民事第二庭    法  官  張震武
以上正本係照原本作成
如對本判決上訴，須於判決送達後20日內向本院提出上訴狀
中    華    民    國    98    年    10    月    13    日
                            書記官  顏伯儒

司法院資訊處製作；財團法人民間司法改革基金會備份。
